最高法院民事判決　　　　　　　　　　　　　　　八十七年度台上字第三○五三號
　　上　訴　人　台灣機械股份有限公司
　　法定代理人　謝生富
　　訴訟代理人　馮明雄律師
　　被上 訴 人　中國石油股份有限公司
　　法定代理人　陳朝威
　　訴訟代理人　陳妙泉律師
右當事人間請求給付工程款事件，上訴人對於中華民國八十六年六月二日台灣高等法
院高雄分院第二審判決（八十六年度重上字第三六號），提起上訴，本院判決如左：
    主  文
原判決關於駁回上訴人之訴及其餘上訴暨該訴訟費用部分均廢棄，發回台灣高等法院
高雄分院。
    理  由
本件被上訴人之法定代理人原為李樹久，茲據被上訴人具狀陳明，其法定代理人已於
民國八十六年十月九日變更為陳朝威，陳朝威並聲明承受訴訟，核無不合，應予准許
，先此說明。
本件上訴人主張：伊於七十九年七月九日承攬被上訴人之高雄煉油總廠烏材林儲運站
一至十號等十座油槽增建工程（下稱系爭工程），已於八十二年十月十九日全部完工
，依雙方訂立之工程說明書所為之約定，並未逾期，被上訴人竟以其中之七號油槽遲
延一日、八號油槽遲延十三日為由，扣留工程款新臺幣（下同）二千三百五十七萬零
四百元不為給付。縱認伊有逾期情事，亦非可歸責於伊。又系爭工程除七、八號油槽
外，其餘八座油槽進度計超前四十又六分之一日，則功過相抵，當不能指伊有遲延給
付情事。況被上訴人因輸油管尚未完工，亦未受有損害。尤其該十座油槽工期係各別
計算，違約金卻約定按工程總價計算，被上訴人並執以扣抵工程款，顯失公平，違約
金亦應予核減等情。爰求為命被上訴人應給付工程款二千三百五十七萬零四百元，及
自系爭工程完工之翌日即八十二年十月二十日起按週年利率百分之五計算遲延利息之
判決。（上訴人就利息部分於原審減縮為自調解不成立之日即八十四年三月八日起算
。又第一審就其中一千一百八十一萬零四百元，及自八十五年五月三日起算之本息，
為上訴人勝訴之判決，其餘部分為其敗訴之判決。兩造各就其所受敗訴部分聲明不服
，提起第二審上訴，原審就上訴人請求給付金額超過五萬零四百元及自八十五年五月
三日起算本息部分，廢棄第一審所為上訴人勝訴之判決，就上訴人請求利息自八十四
年三月八日起至八十五年五月二日止以五萬零四百元按相同利率計算利息部分，廢棄
第一審所為上訴人敗訴之判決，分別改判駁回上訴人在第一審之訴或改判如上訴人之
所聲明，就其餘部分，則分別駁回上訴人或被上訴人之其餘上訴。被上訴人就其所受
敗訴部分之判決，未據其提起第三審上訴）。
被上訴人則以：上訴人已同意開工日期自八十年四月十日開始領料預製組裝時起算，
則兩造已有變更開工日期之合意，自應受其拘束。又扣抵之違約金依約係按工程總價
計算，且伊因該二座油槽之遲延竣工，致伊欠缺油槽儲油及煉油，造成伊營業損失十
一億三千餘萬元，伊僅扣取二千三百五十七萬零四百元，自不過高。又伊未曾同意依
各遲延完工之油槽單價計算違約金等語，資為抗辯。
原審廢棄第一審所為命被上訴人給付超過五萬零四百元本息（原判決主文漏載利息）
部分之判決，駁回上訴人就該廢棄部分在第一審之訴及駁回上訴人其餘上訴，無非以
：（一）查上訴人主張其向被上訴人承攬系爭工程，已於八十二年十月十九日全部竣
工，而被上訴人以其遲延完工共十四日為由，扣取其工程款二千三百五十七萬零四百
元未付之事實，業據上訴人提出工程合約書（下稱合約書）及驗收報告為證，且為被
上訴人不爭執，堪信為真實。（二）上訴人係於系爭七、八號油槽基礎工程尚未完工
時，即主動向被上訴人提出開工通知＼報告書（下稱報告書），同意以八十年四月十
日作為開工日期，並據以起算工期，有上訴人所不爭執之報告書可證，兩造既合意將
原訂開工日期提前，即以八十年四月十日為開工起算日，則上訴人主張以原工程說明
書約定之開工日期即八十一年一月七日、八日分別作為開工起算日云云，非可取信。
（三）上訴人雖主張：系爭七號油槽施工中，因被上訴人所屬烏材林施工地下管線埋
設工程，將該油槽使用之施工便道開挖封閉，依雙方協調決議開挖封閉期間為一個月
，而實際期間則達四十九天，又被上訴人於開挖施工便道時所提供臨時便道，因邊坡
排水不良遇雨積水，重型車輛通行困難，僅二分之一至三分之一能供吊裝作業，影響
工程之進行，被上訴人竟未准報停工，如准報停工，則各該工期即無逾期云云，並舉
證人廖永太郎之証言、提出相片、施工協調會紀錄及上訴人八十一年四月三十日（八
一）機總業字第○二六四二號、八十二年九月二日（八二）機總業字第○五二八三號
、八十二年十一月十六日（八二）機總業字第○六七一九號函等件為證。惟被上訴人
否認其事，且上述證人之證言及文件亦不足證明上訴人主張為真正。況上訴人亦未依
合約書第五條第七款之約定於事實發生之日起三日內，填寫停工報告送監理課備查，
而遲至八十二年九月二日始請求追加八十一年五月間之事由，是上訴人上開主張，亦
屬無據。（四）系爭七、八號油槽工程之竣工日期分別為八十二年七月十日、同年十
月十九日，為兩造所不爭執，則系爭七、八號油槽工程分別逾越工期一日、十三日，
有兩造各自提出之工程竣工＼驗收報告及上訴人不爭執之備忘錄為證，上訴人雖主張
：陳報竣工係受被上訴人逼迫所致云云，不僅為被上訴人所否認，且依上開備忘錄所
載日期為八十二年八月二十三日，足見當時上訴人即已承認確有逾期，則被上訴人抗
辯上訴人承包之系爭七、八號油槽工程分別遲延一日、十三日之情事，即屬有據，堪
予採信。（五）系爭油槽十座工程除油槽部分由上訴人承包外，另有其他如噴砂、配
管等後續工作，分由嘉和工程、必合企業、景郁工程、勉華企業、合源工程等公司承
攬各該工程，此有工程說明書七、配合施工廠商可證，是縱令上訴人提前給付，因被
上訴人與下游承包商本有各自獨立之契約存在，對被上訴人而言，並無實益。是上訴
人主張功過相抵云云，要非足取。另上訴人主張被上訴人已同意變更計罰方式一節，
亦為被上訴人所否認，且就上訴人提出之被上訴人高雄煉油總廠致被上訴人之八十三
年二月十五日工事字第Ｃ八三○二○三三六號函之發文對象及行文內容觀之，均僅具
請示意旨，而非對上訴人為意思表示，上訴人此部分主張，亦不足取。（六）被上訴
人提出煉製油品等相關資料及數據，辯稱：因上訴人遲延完工，受有十一億餘元之損
害云云，雖尚難認為真實，然依兩造所訂契約全旨，諸如系爭工程另按槽、按工作性
質、範圍分包各下游承包商，上訴人之遲延給付勢必造成被上訴人自己對下位承包商
之遲延給付，並影響被上訴人整體生產銷售計劃，致被上訴人受有重大損害，並參酌
兩造均為國內知名公營企業，當較一般人更有嚴格遵守合約之意思，自應嚴守合約書
之約定，足見系爭工程合約有關違約金之約定並無顯屬過高情事，上訴人主張應予核
減，尚非可取。（七）查本件兩造約定每逾期一日，其違約金以工程總價為基礎按千
分之三計罰，系爭工程總價為五億六千萬元，兩座油槽共遲延十四日，則被上訴人得
據合約扣取之違約金為二千三百五十二萬元，予以扣除後被上訴人應給付上訴人之工
程款為五萬零四百元。從而，上訴人請求被上訴人給付之工程款，除上開餘額五萬零
四百元及自調解不成立之日即八十四年三月八日起至清償日止計算之遲延利息外，逾
此部分之請求，即難認有據，不應准許等詞，為其判斷之基礎。
惟按約定之違約金是否過高，應就債務人若能如期履行債務時，債權人可得享受之一
切利益為衡量標準，而非以僅約定一日之違約金額若干為衡量標準。又如所約定之違
約金過高，法院得依民法第二百五十二條之規定減至相當之數額，而是否相當，須依
一般客觀事實、社會經濟狀況及當事人所受損害情形，以為酌定標準（參閱本院五十
一年臺上字第一九號及四十九年臺上字第八七○號判例）。查原判決就被上訴人所辯
據以抵扣工程款之違約金數額性質為何一節，初則稱謂：被上訴人所稱因上訴人遲延
完工受有十一億餘元之損害，難認為真實，繼則又認：上訴人之遲延已造成被上訴人
受有重大損害，而所謂「重大損害」究竟為何，又未經調查審認，則原判決所持理由
，已不無前後矛盾。且被上訴人於原審係辯稱：其因上訴人遲延完工所受之損害，係
因系爭七號及八號油槽工程遲延完工，致伊欠缺油槽儲油及煉油，造成伊營業損失十
一億三千餘萬元等語，似未曾言及上訴人遲延給付，造成被上訴人自己對下位承包商
之遲延給付，致被上訴人受有重大損害（見一審卷五五、一○五、二○一頁、原審卷
四四頁背面），乃原判決竟謂上訴人遲延給付，造成被上訴人自己對下位承包商之遲
延給付，致被上訴人受有重大損害，亦有認作主張之違法。再被上訴人因上訴人之遲
延完工，究竟受有如何重大損害，其損害之具體情形為何，亦非不得就上訴人若能如
期將系爭工程完工時，被上訴人可得享受之一切利益為衡量標準。乃原審不僅未衡量
被上訴人可得享受之一切利益為何，又未斟酌一般客觀事實、社會經濟狀況及當事人
所受損害情形，以為系爭工程約定違約金是否相當之酌定標準之依據。復未就上訴人
所主張本件違約金之數額，以依遲延之系爭七號、八號油槽兩座工程造價計算，較為
相當等情，及提出被上訴人所屬高雄煉油總廠函及國營會「商討協助加速支付台機公
司工程款座談會記錄」等書證之攻擊防禦方法（見一審卷四頁背面、五、三四、一八
一、一八八頁、原審卷六六、六七頁）予以論斷，遽認合約書所定之違約金按系爭工
程總價之千分之三即二千三百五十二萬元計算並未過高，進而為上訴人不利之判決，
亦嫌速斷。上訴論旨，執以指摘原判決不利於己部分為不當，求予廢棄，非無理由。
據上論結，本件上訴為有理由。依民事訴訟法第四百七十七條第一項、第四百七十八
條第一項，判決如主文。
中      華      民      國    八十七    年     十二     月     三十     日
                              最高法院民事第七庭
                                  審判長法官  朱  錦  娟
                                        法官  蘇  茂  秋
                                        法官  蘇  達  志
                                        法官  顏  南  全
                                        法官  葉  賽  鶯
      右正本證明與原本無異
                                              書  記  官
中      華      民      國    八十八    年      一      月     十一     日
